臺灣高等法院刑事判決　　　　　　　　99年度上訴字第4217號
上　訴　人
即　被　告　劉軒毓
選任辯護人　蘇彥文　律師
上列上訴人因違反毒品危害防制條例案件，不服臺灣臺北地方法
院99年度訴字第1332號，中華民國99年11月3日第一審判決（ 起
訴案號：臺灣臺北地方法院檢察署99年度偵字第14974 號），提
起上訴，判決如下：
    主      文
原判決關於劉軒毓於民國97年7 月間共同販賣第三級毒品暨應執
行刑部分均撤銷。
劉軒毓共同販賣第三級毒品，處有期徒刑年陸月。未扣案附表
編號二所示共同犯罪所得財物，應與楊育杰、「阿聰」連帶沒收
；如全部或一部不能沒收，應以其等財產連帶抵償。未扣案附表
編號三、四之行動電話，應與楊育杰、「阿聰」連帶沒收；如一
部或全部不能沒收，應連帶追徵其價額。
    犯罪事實
一、劉軒毓明知愷他命是毒品危害防制條例管制之第三級毒品，
    未經許可，不得擅自販賣。竟與楊育杰（另案偵辦）、年籍
    不詳綽號「阿聰」成年男子，共同基於販賣第三級毒品愷他
    命（下稱愷他命）以營利的犯意聯絡，於民國97年7 月10日
    至12日（起訴書誤載為「2 日」）間某時許，楊育杰以所持
    用如附表編號四所示0000000000號行動電話撥打劉軒毓所持
    用如附表編號三之0000000000號行動電話，表明呂靖騰（原
    名呂岳璋）欲購買愷他命。劉軒毓即聯繫「阿聰」，確認有
    足夠的愷他命可供交易。劉軒毓即以電話聯絡楊育杰，與楊
    育杰相約於97年7 月10日至12日間某時許，在新北市○○○
    ○道附近見面交易愷他命。劉軒毓隨即前往新北市○○區○
    ○街某處向「阿聰」拿取數量不詳愷他命；楊育杰則駕車搭
    載呂靖騰及呂靖騰之年籍不詳成年友人，前往新北市○○○
    ○道附近與劉軒毓會合。劉軒毓即交付數量不詳之愷他命予
    呂靖騰試用。試用後，呂靖騰表示願意購買即交付新台幣（
    下同）25萬元予劉軒毓收受。劉軒毓隨即駕車在前；楊育杰
    則駕車搭載呂靖騰及呂靖騰友人跟隨在後，一同前往新北市
    樹林區浮洲橋下某處，由劉軒毓交付「阿聰」25萬元並拿取
    1 公斤愷他命交付予呂靖騰，而與楊育杰、「阿聰」共同販
    賣愷他命。
二、97年7月15日21時許，經警持搜索票前往新竹市○○路748巷
    5弄33號呂靖騰住處搜索，扣得愷他命6包。呂靖騰於警詢、
    偵查中供出上情，且坦承之前於97年4、5月間，另曾以同一
    方式、數量及價額，於臺北市○○區○○街34號「黃金夜總
    會」購得愷他命（劉軒毓此部分販賣第三級毒品犯行已經原
    審判處有期徒刑1年6月。劉軒毓於提起上訴後，已於本院撤
    回此部分之上訴，因而判決確定）。劉軒毓知悉呂靖騰被查
    獲後，即於98年8 月25日向臺灣臺北地方法院檢察署遞狀自
    首前述於「黃金夜總會」之該次販賣愷他命犯行。
三、案經臺灣臺北地方法院檢署檢察官簽分偵查起訴。
    理      由
一、審理範圍：
    原判決關於被告劉軒毓於97年4 、5 月間販賣第三級毒品愷
    他命犯行部分，己經被告劉軒毓撤回上訴，有本院99年12月
    17日準備程序筆錄及撤回上訴聲請書可憑（本院卷59頁）。
    因此，本院審理範圍僅止於被告劉軒毓於97年7 月間之販賣
    愷他命犯行。
二、證據能力部分：
（一）「被告以外之人於審判外之陳述，雖不符前4 條之規定，
      而當事人於審判程序同意作為證據，法院審酌該言詞陳述
      或書面陳述作成時之情況，認為適當者，亦得為證據。當
      事人、代理人或辯護人於法院調查證據時，知有第159 條
      第1 項不得為證據之情形，而未於言詞辯論終結前聲明異
      議者，視為有前項之同意。」刑事訴訟法第159條之5 第1
      項、第2 項定有明文。被告以外之證人呂靖騰、楊育杰於
      警詢、偵查中之證述，經原審及本院依法踐行調查證據程
      式。檢察官、被告均知有該證詞，而不爭執各該證據之證
      據能力，且未於原審及本院言詞辯論終結前聲明異議，審
      酌該證人筆錄作成時之情況，並無在非自由意志情況下所
      為之陳述，認為適當，依刑事訴訟法第159條之5 第1項、
      第2項規定，具有證據能力。
（二）其餘憑以認定被告劉軒毓犯罪事實之非供述證據（詳後述
      ），查無違反法定程序取得之情，依同法第158條之4規定
      反面解釋，均有證據能力。
三、實體部分：
（一）被告之供述及辯解：
      前述犯罪事實已經被告坦白承認；但辯稱：偵查中未經訊
      問此部分之犯罪事實，以致沒有自白的機會，此部分應有
      毒品危害防制條例第17條第2 項減刑規定的適用；另請求
      依刑法第59條規定酌減其刑等語。
（二）認定犯罪事實所憑證據及理由：
  １、上述事實已經被告於原審及本院均坦白承認，核與證人呂
      靖騰的證述相符（他卷27-30、71-73頁，偵卷8-10頁），
      並有本院98年度上訴字第4328號案件扣自證人呂靖騰住處
      之愷他命6包可證。上述扣案黃色晶體6包（驗前總純質淨
      重約147.48公克）經鑑定，確實含愷他命成分，有內政部
      警政署刑事警察局97年8 月20日刑鑑字第0970110914號鑑
      定書可憑（偵卷32頁）。被告的自白應認與事實相符。事
      證明確，被告犯行，可以認定。
  ２、檢察官是否傳喚被告，事涉檢察官職權行使。被告縱有自
      白犯罪之意也不必然有機會於檢察官偵查中自白犯罪。倘
      因司法程序運作之結果剝奪被告適用現行毒品危害防制條
      例第17條第2 項規定減刑的機會，顯然違反平等原則；況
      現行毒品危害防制條例第17條第2 項立法目的之所以明訂
      必須被告於偵查及審判中均自白，乃基於被告態度一貫性
      及司法效率之考量。上述規定應依立法目的予以擴張解釋
      ，即所謂偵查中自白，應指檢察官於偵查程序中已經合法
      傳喚被告者為限。若未經檢察官傳訊被告，即逕行起訴之
      案件，該被告若於起訴前之司法程序中（例如警詢）向司
      法警察自白，或於審理中自白者，即應認已符合該條自白
      之規定。經查：本件警詢及偵查均僅就被告於97年4、5月
      間販賣愷他命予呂靖騰之犯行（即前述已經撤回上訴部分
      ）為訊問（他卷11 -12頁）；偵查中，檢察官於訊問證人
      呂靖騰追查犯行之後，並未再提訊被告，即依證人呂靖騰
      供述曾經2次向被告購買愷他命的犯罪事實提起公訴。
      被告於警詢、檢察官偵訊時並無就上述犯罪事實為自白陳
      述之機會；而被告於原審及本院則均自白認罪。若僅因被
      告於偵查中未曾就上述犯罪事實應訊而無從自白，即認不
      得依毒品危害防制條例第17條第2 項規定減輕其刑，與該
      項規定鼓勵被告自白認罪，使該案件之刑事訴訟程序能儘
      早確定之立法目的不符，並將被告無法應訊進而喪失自白
      機會之不利益歸於偵查中屬於被動角色之被告，顯失事理
      之平。是應認被告就上述犯罪事實縱於偵查中未及自白，
      也應有毒品危害防制條例第17條第2項規定的適用。
  ３、刑法第59條固然賦予法院裁量權，如認「犯罪之情狀可憫
      恕，認科以最低度刑仍嫌過重者，得酌量減輕其刑」，俾
      使法院就個案之量刑，能斟酌至當。而刑法第59條規定犯
      罪之情狀可憫恕者得酌量減輕其刑，所謂「犯罪之情狀」
      ，應就犯罪之一切情狀（包括第57條所列舉之10款事項）
      ，予以全盤考量，審酌其犯罪有無可憫恕之事由（即有無
      特殊之原因與環境，在客觀上足以引起一般同情，以及宣
      告法定最低度刑，是否猶嫌過重等等），以為判斷。最高
      法院著有38年台上字第16號、45年台上字第1165號、51
      年台上字第899號判例可資參照。被告雖然坦承犯行，所
      為亦與大盤毒梟或集團性販毒情形不同；但所犯毒品危害
      防制條例第4條第3項販賣第三級毒品罪，法定本刑為「5
      年以上有期徒刑」，依本條例禁絕毒品對於社會治安及國
      民健康重大危害之目的，立法已屬從輕，核與販賣第一級
      毒品罪的法定本刑「死刑或無期徒刑」幾無視其行為情節
      而予以適當量刑的轉圜空間，而有認縱使對被告處以法定
      最低刑度（無期徒刑），客觀而言猶嫌過重，尚屬可憫之
      情形有別。被告請求併適用刑法第59條規定減輕其刑，並
      無理由。
（三）新、舊法之比較適用：
  １、被告行為後，毒品危害防制條例第4 條第3 項條文於98年
      5 月20日修正公布，因未有施行日期的特別規定，自應依
      一般原則，自公布日起算至第3 日發生效力，即同年月22
      日起生效、施行。
  ２、行為後法律有變更者，於依刑法第2 條第1 項規定為新舊
      法比較時，應就罪刑有關之一切情形，比較其全部結果，
      而為整體之適用新法或舊法，不能割裂而分別適用有利益
      之條文（最高法院95年度臺上字第6483號判決意旨參照）
      。查被告行為後，98年5 月20日修正公布之毒品危害防制
      條例第4條、第17 條，於同月22日施行，其中第4條第3項
      關於販賣第三級毒品罪之法定本刑，固由「5 年以上有期
      徒刑，得併科新臺幣『5百萬元』以下罰金」，修正為「5
      年以上有期徒刑，得併科新臺幣『7 百萬元』以下罰金」
      ；但第17條並增列第2項：「犯第4 條至第8條之罪於偵查
      及審判中均自白者，減輕其刑」規定。比較修正前、後毒
      品危害防制條例第4條第3項之法定本刑，似以修正前規定
      ，對被告較為有利；但若行為人有修正後該條例第17條第
      2 項減輕事由，則於整體適用為新舊法之比較後，顯以修
      正後毒品危害防制條例規定，對行為人較為有利。依刑法
      第2條第1項但書規定，自應整體適用修正後（即現行）毒
      品危害防制條例規定論處。
（四）論罪：
  １、核被告所為，係犯修正後毒品危害防制條例第4條第3項販
      賣第三 級毒品罪。被告持有（1公斤）超過修正後毒品危
      害防制條例第11條第5 項規定「純質淨重20公克以上」第
      三級毒品之低度行為吸收於販賣之高度行為，不另論罪。
  ２、被告與楊育杰及綽號「阿聰」之成年男子間，因具有犯意
      聯絡及行為分擔，為共同正犯。
  ３、被告自白犯行，應依修正後毒品危害防制條例第17條第 2
      項規定，減輕其刑。
四、撤銷改判及科刑審酌事項：
（一）撤銷改判的理由：
    原審為被告科刑判決之諭知，固非無見。惟：（一）原判決
    就被告此部分犯行，未探究被告未曾於偵查中為自白供述的
    原因，即逕認與毒品危害防制條例第17條第2 項要件不符，
    應有誤會；（二）原判決關於販賣所得財物應連帶沒收之宣
    示，漏未諭知應連帶之對象；（三）被告所有，附表編號 3
    未扣案行動電話，未諭知應與共同正犯楊育杰、「阿聰」連
    帶沒收、追徵其價額。被告上訴指稱原判決未予以適用毒品
    危害防制條例第17條第2 項減刑，有所不當，為有理由，應
    予撤銷改判。
（二）科刑審酌事項：
１、爰審酌被告前無犯罪科刑紀錄，素行良好，販毒之數量（1
    公斤愷他命）及價額（25萬元）甚鉅，嚴重損及國民健康、
    影響社會治安，雖坦承犯行，非無悔意，犯後態度尚佳；但
    明知販賣愷他命予呂靖騰之次數有2 次，於警詢、偵查中卻
    避重就輕，僅就當時所得知呂靖騰供出的犯行只有「黃金夜
    總會」即前述撤回上訴該部分犯罪事實而予以認罪；嗣經檢
    察官進一步追查，查得本案犯行即逕行起訴後，才驚覺失去
    自白減刑的機會等一切情狀，參酌檢察官、辯護人對於科刑
    範圍之意見，認宜量處如主文所示之刑。
２、未扣案附表編號二所示販賣毒品所得25萬元，屬於被告共同
    因本案販賣毒品所得財物，應依毒品危害防制條例第19條第
    1 項規定與楊育杰、「阿聰」連帶沒收；如全部或一部不能
    沒收，應以其等財產連帶抵償。又未扣案附表編號三、四所
    示行動電話，分屬被告及共同正犯楊育杰所有，用供聯絡毒
    品交易使用，應依毒品危害防制條例第19條第1 項規定與楊
    育杰、「阿聰」連帶沒收；如全部或一部不能沒收，應連帶
    追徵其價額。
據上論結，應依刑事訴訟法第369條第1項前段、第364條、第299
條第1 項前段，現行毒品危害防制條例第4 條第3 項、第17條第
2 項、第19條第1 項，刑法第2 條第1 項但書、第11條前段、第
28條 ，判決如主文。
本案經檢察官黃和村到庭執行職務。
中    華    民    國   100    年    1     月    26    日
                  刑事第六庭  審判長 法  官  邱同印
                                     法  官  吳淑惠
                                     法  官  郭豫珍
以上正本證明與原本無異。
如不服本判決，應於收受送達後10日內向本院提出上訴書狀，其
未敘述上訴之理由者並得於提起上訴後10日內向本院補提理由書
（均須按他造當事人之人數附繕本）「切勿逕送上級法院」。
                                     書記官  陳采薇
中    華    民    國   100    年    1     月    27    日
附錄：本案論罪科刑法條全文
毒品危害防制條例第4條
製造、運輸、販賣第一級毒品者，處死刑或無期徒刑；處無期徒
刑者，得併科新臺幣2千萬元以下罰金。
製造、運輸、販賣第二級毒品者，處無期徒刑或7年以上有期徒
刑，得併科新臺幣1千萬元以下罰金。
製造、運輸、販賣第三級毒品者，處5年以上有期徒刑，得併科
新臺幣7百萬元以下罰金。
製造、運輸、販賣第四級毒品者，處3年以上10年以下有期徒刑
，得併科新臺幣3百萬元以下罰金。
製造、運輸、販賣專供製造或施用毒品之器具者，處1年以上7年
以下有期徒刑，得併科新臺幣1百萬元以下罰金。
前五項之未遂犯罰之。
附表：
┌──┬────────┬────────┬─────┐
│編號│   應沒收物     │      數量      │   備註   │
├──┼────────┼────────┼─────┤
│ 一 │九十七年四、五月│貳拾伍萬元      │未扣案    │
│    │間某日販賣毒品所│                │（已撤回上│
│    │得              │                │訴，判決確│
│    │                │                │定）      │
├──┼────────┼────────┼─────┤
│ 二 │九十七年七月十日│貳拾伍萬元      │未扣案    │
│    │至十二日間某日販│                │          │
│    │賣毒品所得      │                │          │
├──┼────────┼────────┼─────┤
│ 三 │00000000│壹支（含SIM 卡）│未扣案    │
│    │八七號行動電話  │                │          │
│    │（被告所有）    │                │          │
├──┼────────┼────────┼─────┤
│ 四 │00000000│壹支（含SIM 卡）│未扣案    │
│    │七七號行動電話  │                │          │
│    │（共同正犯楊育杰│                │          │
│    │  所有）        │                │          │
└──┴────────┴────────┴─────┘